臺灣高等法院民事判決　　　　　　　　　　　　　　九十二年度重上字第六五三號
　　上　訴　人　甲○○
　　訴訟代理人　廖美智律師
　　被　上訴人　乙○○
　　訴訟代理人　林穆弘律師
　　　　　　　　楊美玲律師
右當事人間請求塗銷抵押權登記等事件，上訴人對於中華民國九十二年十月十五日臺
灣新竹地方法院九十一年度重訴字第二八四號第一審判決提起上訴，本院於民國九十
三年五月五日言詞辯論終結，判決如下：
    主    文
原判決廢棄。
確認被上訴人於上訴人所有如附表所示不動產上所設定最高限額抵押權所擔保之新台
幣參仟萬元抵押債權不存在。
被上訴人應將上訴人所有如附表所示不動產上於民國八十九年十二月二十日以新竹縣
竹北地政事務所登記字號竹北字第一五五一二０號之最高限額抵押權設定登記予以塗
銷。
第一、二審訴訟費用由被上訴人負擔。
    事    實
甲、上訴人方面
一、聲明：如主文所示。
二、陳述：除與原判決記載相同者外，補稱略以：
  (一)兩造間就系爭不動產所訂定之最高限額新台幣參仟萬元之抵押債權非出於上訴人
    之意思表示，該抵押債權契約為自始無效的法律行為，即系爭抵押債權自始不存
    在；而抵押權設定登記之行為，亦非出於上訴人意思表示之行為，該設定登記亦
    為自始無效之法律行為，依民法第一百十三條規定，被上訴人應負回復原狀之責
    任，上訴人自得訴請塗銷該抵押權登記。
  (二)抵押權設定之代理權授與須以文字為之，非可以默示為之。
  (三)「保管所有權狀」及「土地之管理」，只是不動產使用（管理）債權之授與，與
    間，並無必然的關連性，上訴人授與其父邱炎灶土地之管理權並不包括抵押權設
    定之代理權。
  (四)證人邱冠期、邱冠仁、萬進發之證言可認邱炎灶說要將系爭土地設定給被上訴人
    之理由是不要讓上訴人去外面借錢、不要讓上訴人將系爭土地賣掉，並非為了給
    予被上訴人家庭生活費用之保障。系爭抵押權之設定，根本就沒有應擔保的債務
    存在，是為了「不要讓上訴人去外面借錢、不要讓上訴人將系爭土地賣掉」所為
    的通謀虛偽意思表示，依民法第八十七條規定，其意思表示無效。
  (五)系爭四一五之三地號土地是從四一五地號土地分割出來，而四一五地號於七十九
    年六月九日為新竹縣政府徵收，新竹縣政府於七十九年六月一日出賣予訴外人邱
    炎灶，邱炎灶再於七十九年六月二十八日分別贈與給上訴人甲○○、上訴人之弟
    邱俊穎、邱俊鴻所有權權利範圍各六五四四九分之一三一○○，並於七十九年十
    月十五日辦理所有權移轉登記，八十年三月二十日協議分割共有物，八十年五月
    九日辦理共有物分割登記。系爭四四一之二地號土地是從四四一地號土地分割出
    來，而四四一地號於七十九年六月九日為新竹縣政府徵收，新竹縣政府於七十九
    年六月一日出賣予訴外人邱炎灶，邱炎灶再於七十九年六月二十八日分別贈與給
    上訴人甲○○所有權權利範圍二七○分之五六、上訴人之弟邱俊穎、邱俊鴻所有
    權權利範圍各二七○分之五五，另贈與上訴人之妹邱淑滿、邱素禎所有權權利範
    圍各二七○分之五二，並於七十九年十月十五日辦理所有權移轉登記，八十年三
    月二十日協議分割共有物，八十年五月九日辦理共有物分割登記。故訴外人邱炎
    灶顯然是沿台灣舊慣，於在世時預為財產分析，其所為所有權移轉登記，確係出
    於「所有權讓與之真意」。若如被上訴人所猜測，邱炎灶只是借名登記，無預為
    分析遺產移轉所有權之真意，又何須將不動產細分過戶給所有子女？
  (六)上訴人有固定工作收入，每月薪水四萬元。被上訴人婚後，並無固定工作，無收
    入，家計全由上訴人負擔。被上訴人只在離家前一、二年有在自家不動產上擺攤
    賣檳榔，但收入只有一、二萬，尚不足以支付全部家計。被上訴人稱其賣檳榔收
    入約有二、三萬元至四、五萬元，否認之。
三、證據：除援用第一審所提證據外，補提土地登記簿謄本二份。
乙、被上訴人方面
一、聲明：(一)上訴駁回。(二)第一、二審訴訟費用由上訴人負擔。(三)如受不利判決，願
    供擔保免於假執行。
二、陳述：除與原判決記載相同者外，補稱略以：
  (一)邱炎灶雖將不動產過戶到上訴人及其他兒子包括長孫邱冠期名下，但權狀都是邱
    炎灶在保管，地也都是邱炎灶在管理，故邱炎灶根本無無轉所有權之意思，邱炎
    灶與上訴人間為借名登記之無名契約關係，邱炎灶才是系爭不動產之真正所有權
    人，其自有權對本件系爭不動產逕為設定，無須上訴人之授權或同意。
  (二)系爭不動產之真正所有權人邱炎灶是為了保障被上訴人母子之生活，故設定系爭
    最高限額抵押權予被上訴人，此有證人邱炎灶、代書魏汝欽、萬進伸、邱冠期、
    邱冠仁等證言為證，且系爭抵押權之他項權利證明書及抵押權設定契約書一直在
    被上訴人手上，故斷非上訴人所稱之通謀虛偽意思表示。
  (三)被上訴人無法獨立支撐全家大小的開銷，為了兩個小孩著想，被上訴人只好央求
    公公邱炎灶給被上訴人母子一個保障，此一保障當然包括家庭生活費用、子女教
    育費用等，如僅是不要讓上訴人去外面借錢、不要讓上訴人將系爭土地賣掉，又
    何必將系爭不動產設定最高限額抵押權予被上訴人，而不是設定予邱炎灶或其他
    第三人？
  (四)若不認邱炎灶係系爭不動產真正所有權人，然從上訴人自承權狀都是邱炎灶保管
    、土地亦是邱炎灶在管理，而系爭抵押權之設定，係由邱炎灶持上訴人之印鑑證
    明、印章及土地權狀正本委請代書魏汝欽辦理，該印鑑證明係上訴人自己去申領
    ，可見上訴人確有概括授權之事實。上訴人將其授權生父邱炎灶之行為，與一般
    土地代書受委任代理，進行抵押權設定兩事混而為一，主張本件代理亦須以文字
    為之，並不足採。且從兩造長子邱冠期所述：「設定後，我爺爺後悔讓我媽媽設
    定，後來我爸爸與爺爺想要把地賣掉，叫我媽媽把抵押權塗銷」等語，足見上訴
    人確實同意系爭抵押權之設定。
  (五)上訴人自七十二年十二月三十一日與被上訴人結婚，即在外結交女友，上訴人亦
    自承有外遇，其對被上訴人及二子之生活不加聞問，亦不願負擔家庭生活費用。
    觀之新竹縣每戶家庭（非農家）全年消費支出，平均每戶每年約五五八、０三０
    元，以此反推被上訴人自結婚後迄九十一年六月一日離家以前，所已支出之家庭
    生活費用極其可觀。上訴人所應負擔而未支付之家庭生活費用，及被上訴人因家
    庭生活費用而對訴外人借貸而生之債務，皆應在系爭最高限額抵押權擔保範圍內
    ，兩造婚姻關係既存續進行中，上訴人請求被上訴人履行同居義務之訴並遭法院
    駁回確定，故系爭最高限額抵押權仍有延續之必要，不因增定民法第一千零三條
    之一，或被上訴人暫與上訴人別居而影響其效力。
三、證據：除援用第一審所提證據外，補提土地登記簿謄本乙份、抵押權設定契約書
    影本乙份、新竹縣政府八十年至八十九年間家庭平均每戶全年經常性收支表影本
    ，並聲請調查甲○○向新竹國際商業銀行貸款詳情。
    理    由
一、上訴人起訴主張：被上訴人係上訴人之妻，於七十二年十二月三十一日結婚，婚
    後育有二子，然被上訴人於八十九年十二日間，竟以不實手段擅將上訴人所有坐
    落如附表所示二筆土地，連同地上建物（下稱系爭不動產），共同設定最高限額
    三千萬元之抵押權予己，並辦理抵押權設定登記。上訴人並未授權父親邱炎灶處
    分設定抵押權，且兩造間從未訂定有任何契約，遑論有任何債權債務關係存在，
    但被上訴人竟於九十一年五月間擅發存證信函予上訴人之父邱炎灶，佯稱要求上
    訴人償還債務並主張抵押權，為此起訴請求確認系爭抵押債權不存在，並請求塗
    銷系爭抵押權登記等語。被上訴人則以：系爭不動產之真正所有權人為上訴人之
    父邱炎灶，且上訴人對於系爭不動產設定最高限額抵押權乙事，早已知悉，並已
    同意。該最高限額抵押權，係為擔保上訴人應負擔及給付被上訴人與二子邱冠期
    、邱冠仁之家庭生活費用及學費等不斷發生之債務，而上訴人未負擔家庭生活費
    用及二子學費，故系爭最高限額抵押權及抵押債權，確實存在等語，資為抗辯。
二、系爭不動產真正所有權人究為上訴人或上訴人之父邱炎灶所有之爭議
  (一)按不動產物權，依法律行為取得、設定、喪失及變更者，非經登記，不生效力；
    不動產物權之移轉或設定，應以書面為之，民法第七百五十八條、第七百六十條
    定有明文。民法第七百五十八條所謂「法律行為」即為物權行為，我國就物權行
    為採形式主義，不動產之物權行為，乃物權變動之意思表示，與登記、書面相結
    合之要式行為。
  (二)被上訴人辯稱：系爭不動產為上訴人之父邱炎灶借用上訴人之名為登記，應屬借
    名登記之無名契約關係，邱炎灶為系爭不動產之真正所有權人，邱炎灶有處分系
    爭不動產之權等語。經查：
  系爭四一五之三地號土地是從同段四一五地號土地分割出來，而四一五地號於七
    十九年六月九日為新竹縣政府徵收，新竹縣政府於七十九年六月一日出賣予訴外
    人邱炎灶，邱炎灶再於七十九年六月二十八日分別贈與給上訴人甲○○、上訴人
    之弟邱俊穎、邱俊鴻所有權權利範圍各六五四四九分之一三一○○，並於七十九
    年十月十五日辦理所有權移轉登記，八十年三月二十日協議分割共有物，八十年
    五月九日辦理共有物分割登記。另系爭四四一之二地號土地是從四四一地號土地
    分割出來，而四四一地號於七十九年六月九日為新竹縣政府徵收，新竹縣政府於
    七十九年六月一日出賣予訴外人邱炎灶，邱炎灶再於七十九年六月二十八日分別
    贈與給上訴人甲○○所有權權利範圍二七○分之五六、上訴人之弟邱俊穎、邱俊
    鴻所有權權利範圍各二七○分之五五，另贈與上訴人之妹邱淑滿、邱素禎所有權
    權利範圍各二七○分之五二，並於七十九年十月十五日辦理所有權移轉登記，八
    十年三月二十日協議分割共有物，八十年五月九日辦理共有物分割登記，有系爭
    不動產登記謄本在卷可按（本院卷第八一頁至第九七頁），並為兩造所不爭執，
    應認為真正。上訴人主張系爭不動產係其父即邱炎灶贈與而來，應堪認定。
  被上訴人雖辯稱邱炎灶將不動產以上訴人名義登記之真意乃借名登記，非以贈與
    之意思為之。證人即上訴人之父邱炎灶固於原審證稱：「．．．我認為以後地已
    經過戶給我兒子，但權狀在我手裡，因為我是要觀察我兒子是否成事．．．」等
    語（原審卷第一三四頁），但於本院復稱系爭土地當時係由政府徵收之後，再補
    回來後直接登記在上訴人及其他子女名下（本院卷第三九頁）。邱炎灶如僅係以
    子女名義借名登記不動產，僅以子女一人名義登記即可，又何須大費周章將土地
    持分依上開比例分別登記予上訴人及其他子女，顯係以贈與之意思為之，而於在
    世時預為財產分析，其所為所有權移轉登記，應係以所有權讓與之意思為之，邱
    炎灶前開所稱權狀由其保管，應是基於預防上訴人浪費財產之手段而已，並非以
    真正所有權人自居，此亦據邱炎灶於原審證述甚詳（原審卷一三四頁以下）。就
    此應認上訴人主張邱炎灶就系爭不動產所有權已達成讓與之合意，上訴人於辦理
    所有權移轉登記完畢時，即已取得系爭不動產之所有權等語，尚堪採信。
三、系爭最高限額抵押權設定由上訴人之父邱炎灶所為，上訴人有無授權邱炎灶設定
    系爭最高限額抵押權之爭議
  (一)系爭抵押權設定係由上訴人之父邱炎灶持上訴人之印鑑證明、印章、土地權狀等
    ，委託代書魏汝欽辦理，為兩造所不爭執，並經證人邱炎灶及代書魏汝欽於原審
    及本院中證述甚詳。查系爭土地有權狀本即由邱炎灶保管，已如前述，至印鑑證
    明、印章等物則係由被上訴人持交邱炎灶，亦據邱炎灶於本院證述甚詳（本院卷
    四０頁）。系爭不動產原由邱炎灶贈與上訴人，但所有權狀由邱炎灶保管，並由
    邱炎灶管理，此為上訴人所不爭執，但邱炎灶之保管系爭不動產所有權狀及管理
    系爭土地，亦僅屬不動產之管理使用權，與設定負擔之物權權限，性質上尚有不
    同，使用權之授與並非當然有代理設定抵押權之權限。證人邱炎灶亦證稱：「．
    ．我認為以後地已經過戶給我兒子，但權狀在我手裡，因為我是要觀察我兒子是
    否成事，．．。（問：你是否認為你有權利來處分抵押權？）我是替他保管，權
    狀我拿著，我兒子才不會作怪。我只是替他保障而已」（原審卷第一三四、一三
    五頁），足見邱炎灶之所以保管所有權狀及管理土地，乃係為保障上訴人之權利
    ，並無代理上訴人以系爭不動產設定抵押權之權限，不能認邱炎灶為有權代理之
    人，亦當然無權為處分行為。
  (二)被上訴人以上訴人知悉並同意系爭抵押權之設定，然此為上訴人所否認。查證人
    邱炎灶於原審證稱：「因為她們常吵架，她希望有個保障，要求去設定，但我兒
    子並不知道。」、「（權狀是你手裡，有無告訴你兒子要去設定抵押權給原告？
    ）沒有。我媳婦去設定，我無告訴我兒子。」、「（設定抵押權有無告訴甲○○
    ？）沒有。因為甲○○也沒有借錢，也沒有花掉，所以沒有關係，當初設定時我
    是相信我媳婦。」（原審卷第一三四頁、第一三五頁、第一四二頁）。可見系爭
    抵押權之設定，係被上訴人向邱炎灶要求辦理，上訴人於設定當時並不知情，何
    能同意系爭抵押權之設定，自亦不可能授與代理權予其父邱炎灶。是以，被上訴
    人主張上訴人有授權其父設定系爭抵押權，並不足採。
  (三)至被上訴人辯稱系爭抵押權之設定，係由邱炎灶持上訴人之印鑑證明、印章及土
    地權狀正本委請代書魏汝欽辦理，該印鑑證明係上訴人自己去申領，可見上訴人
    確有概括授權之事實乙節。查證人邱炎灶稱權狀、印鑑證明都是被上訴人準備好
    要伊拿去辦理，伊才拿去給代書辦等語（本院卷第四十頁），上訴人對於印鑑證
    明係伊所申請並不否認，然辯稱係被上訴人告知伊父親還有一些土地要過戶給伊
    ，伊才去申請交付被上訴人（原審卷第一四０頁）。上訴人之印鑑證明等物既係
    由被上訴人交予邱炎灶，非上訴人直接交與邱炎灶，邱炎灶又未告知上訴人拿取
    印鑑證明等物之目的，上訴人自不可能知道其用途係在設定抵押權予被上訴人用
    ，亦不能認有何同意設定抵押權之默示意思表示，是上訴人辯稱係因被上訴人告
    知父親要過戶土地給伊方申請印鑑證明等語，應可採信。從而，不能以本件上訴
    人設定抵押權所需文件形式上之真正，即認上訴人就此有授權之意示表示或默示
    表示。
四、系爭最高限額抵押權所擔保之債權是否存在
  　被上訴人辯稱系爭抵押權所擔保者為上訴人自結婚以來所應負擔而未負擔之家庭
    生活費用，但被上訴人就該應負擔之家庭生活費用究為若干，並未舉證以實其說
    ，已難採信。被上訴人辯稱邱炎灶將系爭土地設定抵押權予被上訴人，其目的在
    擔保上訴人所應負擔之家庭生活費用。但證人即辦理系爭抵押權設定之魏汝欽代
    書於原審證稱：「當時並沒有實質借貸」、「因為我們並不知道債權債務關係，
    只是壹個額度而已，將來他們之間要發生怎樣的法律關我並不知道。這些都是依
    我們的例稿寫的」等語（原審卷一三九頁），可知於設定本件最高限額抵押權時
    ，尚無任何家庭生活費用債務存在，上訴人亦未有以系爭不動產擔保過去或現在
    或將來家庭生活費用負擔之意思表示。另證人邱炎灶於本院亦證稱：「（當時有
    否說明要擔保家庭費用？）：：被上訴人並沒有跟我說為何要設定抵押權，當時
    是我自己想是不是目的要保障孫子以後的生活比較好過」等語（本院卷第四十頁
    ），參以證人邱冠期及邱冠仁於原審之證詞，亦稱因上訴人欠錢太多，怕被上訴
    人將土地賣掉，為了保障家人生活才設定抵押權等語，足見邱炎灶辦理系爭抵押
    權予被上訴人，僅是以設定高額之抵押權，做為干擾上訴人處分不動產之手段，
    以增加變賣不動產之困難度而已，並非擔保上訴人所稱自結婚以來應由上訴人負
    擔之家庭生活費用，亦未經被上訴人之授權代為設定本件抵押權。況夫妻家庭生
    活費用負擔於民國九十一年六月修法前之法定夫妻聯合財產制，固以夫負擔為原
    則，但夫無支付能力時，亦應由妻就其財產全部負擔之（修法前民法第一千零二
    十六條），自無由夫就自己之不動產設定抵押權予妻，以擔保將來家庭生活費用
    負擔之理。是以被上訴人辯稱就系爭不動產兩造間有最高限額抵押權存在，目的
    在擔保上訴人應負擔之家庭生活費用，以及其對上訴人有家庭生活費用債權存在
    等語，並無足取。
五、綜上所述，本件被上訴人並未舉證證明其對上訴人存有家庭生活費用債權新台幣
    三千萬元之抵押債權存在，且上訴人並未與邱炎灶代理權，系爭最高限額抵押權
    為邱炎灶無代理權委由代書辦理登記，復未經上訴人承認，對上訴人不生效力，
    上訴人請求確認系爭抵押權擔保之債權不存在，並依民法第一百十三條規定訴請
    被上訴人應將系爭抵押權登記予以塗銷，即有理由，應予准許。原審為上訴人敗
    訴之判決，尚有未洽，上訴意旨指摘原判決不當，求予廢棄改判，為有理由，爰
    予廢棄改判如主文第二、三項所示。
六、本件事證已臻明確，兩造其餘攻擊防禦方法及舉證，核與判決結果不生影響，爰
    不一一論述。
七、據上論結，本件上訴為有理由，依民事訴訟法第四百五十條、第七十八條，判決
    如主文。
中　　　華　　　民　　　國　　九十三　　年　　　五　　　月　  　十九　　日
                              民事第三庭
                                  審判長法  官  吳  謙  仁
                                        法  官  蘇  瑞  華
                                        法  官  魏  大  喨
正本係照原本作成。
如不服本判決，應於收受送達後二十日內向本院提出上訴書狀，其未表明上訴理由者
，應於提出上訴後二十日內向本院補提理由書狀（均須按他造當事人之人數附繕本）
上訴時應提出委任律師或具有律師資格之人之委任狀；委任有律師資格者，另應附具
律師資格證書及釋明委任人與受任人有民事訴訟法第四百六十六條之一第一項但書或
第二項（詳附註）所定關係之釋明文書影本。
中　　　華　　　民　　　國　　九十三　　年　　　五　　　月　　　二十　　日
　　　　　　　　　　　　　　　　　　　　書記官  李  華  安
附註：
民事訴訟法第四百六十六條之一（第一項、第二項）：
對於第二審判決上訴，上訴人應委任律師為訴訟代理人。但上訴人或其他法定代理人
具有律師資格者，不在此限。
上訴人之配偶、三親等內之血親、二親等內之姻親，或上訴人為法人、中央或地方機
關時，其所屬專任人員具有律師資格並經法院認為適當者，亦得為第三審訴訟代理人
。
